【裁判字號】    89,簡上,33
【裁判日期】    890515
【裁判案由】    回復原狀
【裁判全文】
臺灣屏東地方法院民事判決  八十九年度簡上字第三三號
    上  訴  人  甲○○○○
    訴訟代理人  乙○○
                林榮和律師
    被  上訴人  丁○○      住.
                丙○○      住.
右當事人間請求回復原狀事件，上訴人對於中華民國八十八年十二月十六日本院八十
八年度潮簡字第五五○號第一審判決提起上訴，本院判決如左：
    主    文
上訴駁回。
第二審訴訟費用由上訴人負擔。
    事    實
甲、上訴人方面：
一、聲明：求為判決(一)原判決廢棄。(二)被上訴人應將坐落屏東縣竹田鄉○○段一二九
    九–一地號道寬二公尺、長二八公尺之道路兩側如起訴狀附圖所示與同段一二九
    九–二地號相鄰紅色Ａ線，與同段一三○五地號相鄰紅色Ｂ線，另同段一三○一
    地號土地內如起訴狀附圖所示Ｃ線部分所架設之管柱、角鐵等圍籬予以拆除並回
    復原狀，以利上訴人通行。
二、陳述：除與原審判決書所載者相同茲予引用外，補稱：
（一）系爭道路地號為屏東縣竹田鄉○○段一二九九之一號，地目道，使用地類別為
      交通用地，是政府機關基於居民通行需要而規劃之道路，非上訴人任意所開闢
      ，且系爭道路雖僅寬二公尺，但被上訴人若未於該道路兩側及上訴人所有同段
      一三○一之一地號土地設置鐵條圍籬，則上訴人之自小客車自可通行無阻。又
      兩造原通行二十餘年之原有通路遭被上訴人封閉，僅不讓上訴人通行，被上訴
      人則自行開啟留用，而上訴人改通行系爭道路，被上訴人於系爭道路兩側圍籬
      ，自屬故意妨害上訴人通行。
（二）被上訴人於系爭道路兩側所設置鐵條圍籬固位於被上訴人所有之土地內，惟被
      上訴人未依建築法第二十八條之規定請領雜項建築執照，亦未依建法第四十八
      條、第四十九條之規定依照主管機關指定之建築線退讓（即台灣省為築管理規
      則第五條第一項規定，巷道為單向出口長度在四十公尺以下，寬度不足四十公
      尺者，以該共中心線為準，兩旁均等退讓，以合計達到四公尺寬度之邊界線為
      建築線），另依建築法第五十八條、第八十八條之規定，建築物危害公共安全
      、未依規定退讓或突出建築線以外者，得強制予以拆除。綜上所述，被上訴人
      於系爭道路兩側所設置鐵條圍籬，非但違反法令且妨害上訴人之通行，自屬不
      法侵害上訴人通行之權利。
（三）上訴人請求排除之侵害係現時之不法侵害，與被上訴人日後是否規劃其土地並
      提供土地作通路無涉，原審以上訴人之土地僅作為一般土地之用，得以步行或
      機車通行公路，距離亦近，仍屬方便抵達，核非確有駕駛小客車進入其土地之
      必要，又自捨有方便通行之機會，認上訴人之請求於法無據，殊未斟酌被上訴
      人所設圍籬違反法令及考慮現時一般國民以自小客車代步或載運物品，原審判
      決顯有違背論理及經驗法則。
三、證據：除援用原審之立證方法外，補提屏東縣政府建設局實施區域計劃地區使用
    執照、屏東縣政府函、屏東縣竹田鄉公所公告各一件、存證信函二件及照片四張
    為證。
乙、被上訴人方面：
一、聲明：求為判決如主文第一項所示。
二、陳述：除與原審判決書所載者相同茲予引用外，另稱：
    被上訴人願提供土地，改成垂直狀四米寬道路供作通行之用，並以上訴人之意見
    決定道路開設之地點，惟與上訴人無法達成協議。
三、證據：援用原審之立證方法。
    理    由
一、本件上訴人起訴主張其所有坐落屏東縣竹田鄉○○段一三○三地號土地係屬袋地
    ，原通行同段一二九八之九、一二九九之二及一二九九之三地號土地以至公路，
    業已二十餘年，嗣於八十七年六月間，被上訴人將上開道路封閉，原告乃改通行
    同段一二九九地號水利地及屏東縣政府所有、竹田鄉公所管理之坐落同段一二九
    九之一地號，地目道之土地以達公路，該鄉○道路長為二十八公尺、寬二公尺，
    本即狹隘，詎被上訴人為妨害上訴人之通行，竟在該公有路道之兩側，即與被上
    訴人丁○○所有之同段一二九九之二地號，與被上訴人丙○○同段一三○五地號
    土地相鄰之交界處，如附圖一、四、五各點之連線及附圖二、三點之連線，並在
    被上訴人丁○○所有之同段一三○一之一地號土地內之房屋北側，即如附圖二、
    二、三點連線處，均豎立鐵管並以鐵條接連作成圍籬，使通往上訴人土地之鄉○
    道路兩側之地表上部空間遭受限制，致上訴人之自用小客車進出不易，曾發生碰
    撞受損，已嚴重妨害上訴人之通行權，為此訴請判決被上訴人應將上開鐵管鐵條
    拆除回復原狀。而被上訴人則以其確有於上開土地上設置鐵管鐵條，惟係為避免
    進出之車輛擦撞其等土地上之房屋，且上開鐵管鐵條乃設置於其等所有之土地上
    ，並未占用他人之土地；另其等曾向鄉公所申請將一二九九之一地號之鄉○道路
    廢止變更地目，並願以其等所有之土地開闢四米寬之道路以供上訴人通行，擬日
    後向縣政府承購該一二九九之一地號土地，以全其等所有之土地整體規劃利用，
    詎因上訴人係該原有鄉道之特定通行住戶，故不配合同意變更，寧願通行現有之
    狹小通道，意在阻撓上開地號之地目變更等語，資為抗辯。
二、按所有人，於法令限制之範圍內，得自由使用、收益、處分其所有物，並排除他
    人之干涉；土地所有權，除法令有限制外，於其行使有利益之範圍內，及於土地
    之上下，民法第七百六十五條、第七百七十二條分別定有明文。查被上訴人就其
    所辯系爭鐵管鐵條等圍籬均係設置於其所有之土地上，並未占用屏東縣竹田鄉○
    ○段一二九九之一地號之鄉○道路等情，業據本院潮州簡易庭囑託屏東縣潮州地
    政事務所實施測量，並查明系爭鐵管鐵條確係位於被上訴人所有之土地上，此有
    複丈成果圖及屏東縣潮州地政事務所函附於原審卷足稽，則被上訴人上開所辯即
    堪採信。次查上訴人主張因被上訴人設置圍籬致其自用小客車進出不易，因認侵
    害其通行權等情，固據其提出照片等件為證，惟上訴人通行之道路既屬二米寬之
    鄉道，且上訴人亦自陳其土地係作為一般住宅之用，則衡諸上訴人通行上開道路
    之目的僅係為日常生活之進出，而被上訴人設置之圍籬係位於其所有之土地上，
    乃本於其土地所有權而得行使之權利等情，上訴人主張被上訴人侵害其通行權並
    請求被上訴人將上開圍籬拆除，於法尚屬無據。至上訴人主張被上訴人設置鐵管
    鐵條等圍籬係違反建築法規定云云，然其此部分之主張屬行政機關之職權，本院
    無從予以審究。上訴人訴請判命被上訴人拆除系爭圍籬，於法尚有未洽，原審為
    上訴人敗訴之判決，核無不合，上訴論旨猶執前詞，聲明廢棄改判，非有理由，
    其上訴應予駁回。
據上論結，本件上訴為無理由，依民事訴訟法第四百三十六條之一第三項、第四百四
十九條第一項、第七十八條，判決如主文。
中      華      民      國    八十九    年      五      月      十五    日
                                    臺灣屏東地方法院民事第二庭
~B審判長法官  洪  有  川
~B法      官  賴  秀  雯
~B法      官  王  致  傑
右為正本係照原本作成。
本件不得上訴。
~B法院書記官  粘  嫦  珠
中      華      民      國    八十九    年      五      月      十五    日


司法院資訊處製作；財團法人民間司法改革基金會備份。
